---
title: "Métodos"
---

Este estudio es de carácter cuantitativo y de corte transversal. Se basa en el análisis de datos secundarios utilizando los datos de la **Encuesta CEP N°95 (Septiembre-Octubre 2025)** del [Centro de Estudios Públicos de Chile](https://www.cepchile.cl/encuesta/encuesta-cep-n-95-septiembre-octubre-2025/). Esta base de datos es pública y de libre acceso disponible en línea.

La encuesta emplea un diseño muestral probabilístico y estratificado (por región y zona urbana/rural) representativo de la población adulta en Chile, con una selección aleatoria de tres etapas (manzana, hogar y entrevistado). Su población objetivo abarca a personas de 18 años y más residentes en el territorio nacional (excluyendo áreas de difícil acceso) y su muestra inicial es de 1.217 casos de personas encuestadas en sus hogares en 100 comunas del país. Para el análisis se seleccionaron y procesaron ocho variables originales del cuestionario.

## Variables 

**Variable dependiente:**

1. **Preferencia electoral por José Antonio Kast**, variable de carácter nominal que se operacionalizará como dicotómica. Se usa la pregunta VU_4 del cuestionario (*elec_pres_urna_33* en la base de datos): Suponga ahora que Jeannette Jara y José Antonio Kast han pasado a la segunda vuelta de la elección presidencial. En ese caso, ¿por quién votaría usted? [1. Jeannette Jara. 2. José Antonio Kast. 3. Nulo. 4. Blanco. 5. No vota].

**Variables independientes:** 

1. **Preferencia por la democracia**, variable nominal que corresponde a la pregunta MD_1 del cuestionario (*democracia_21* en la base de datos): ¿Con cuál de las siguientes frases está UD. más de acuerdo? [1. La democracia siempre es preferible a otra forma de gobierno. 2. En algunas circunstancias, un régimen autoritario puede ser preferible. 3. A la gente como uno, le da lo mismo un régimen democrático que uno autoritario]. 

1. **Preferencia por los acuerdos**, variable nominal que corresponde a la pregunta MD_4 del cuestionario (*pp_congreso_61_b* en la base de datos): En el momento actual, ¿usted prefiere líderes políticos que privilegien los acuerdos, aunque tengan que ceder sus posiciones o que defiendan sus posiciones, aunque eso implique no llegar a acuerdos? [1. Privilegien los acuerdos, aunque tengan que ceder sus posiciones. 2. Defiendan sus posiciones, aunque eso implique no llegar a acuerdos. 88. No sabe. 99. No contesta]. 

1. **Preferencia por la meritocracia**, variable intervalar que corresponde a la pregunta MP_3 (*pobreza_62* en la base de datos): ¿Dónde se ubicaría usted en esta escala, en que 1 significa “los ingresos deberían hacerse más iguales, aunque no se premie el esfuerzo individual” y 10 significa “debería premiarse el esfuerzo individual, aunque se produzcan importantes diferencias de ingresos”?

1. **Desconfianza en los servicios públicos**, variable ordinal que corresponde a la pregunta MRE_5 (*ciudadania_16* en la base de datos): ¿Qué tan extendida piensa usted que está la corrupción en el servicio público en Chile? [1. Casi nadie está involucrado. 2. Un pequeño número de personas están involucradas. 3. Un número moderado de personas están involucradas. 4. Mucha gente está involucrada. 5. Casi todas las personas están involucradas. 8. No sabe. 9. No contesta]. 

1. **Intolerancia política**, variable intervalar que corresponde a la pregunta MD_5 (*polarizacion_1_a* y *polarizacion_1_b* en la base de datos): En una escala del 0 al 10, donde 0 es que tiene una opinión muy negativa de esas personas, 5 que no tiene una opinión ni negativa ni positiva y 10 que tiene una opinión muy positiva de esas personas, ¿qué opinión tiene de cada grupo de personas? A. Las personas de derecha. B. Las personas de izquierda. 

1. **Reticencia al cambio**, variable ordinal que corresponde a la pregunta MRE_1 (*democracia_12* en la base de datos). Como usted sabe, el Estado se ocupa de prestar diferentes servicios a los ciudadanos. Para llevar a cabo esta labor, ¿usted cree que el Estado debería mantenerse como está, debería ser reformado con cambios menores o debería ser reformado con cambios importantes? [1. Debería mantenerse como está. 2. Debería ser reformado con cambios menores. 3. Debería ser reformado con cambios importantes. 88. No sabe. 99. No contesta]. 

```{r}
#| echo: true
#| eval: false
#| code-fold: true
#| code-summary: "Mostrar código"
pacman::p_load(dplyr,       # Manipulacion de datos 
               haven,       # importar datos en .dta o .sav
               car,         # recodificar variables
               sjlabelled,  # etiquetado de variables
               sjmisc,      # descriptivos y frecuencias
               sjPlot,      # tablas, plots y descriptivos
               summarytools, # resumen de dataframe
               readxl        # base de datos xlsx
               )

options(scipen = 999)
rm(list = ls())

cep95 <- readRDS("input/original/cep95.rds")

datos_cep95 <- select(cep95, 
              voto_kast = elec_pres_urna_33, #
              preferencia_democracia = democracia_21,
              preferencia_acuerdos = pp_congreso_61_b,
              preferencia_esfuerzo = pobreza_62,
              polarizacion_derecha = polarizacion_1_a, #
              polarizacion_izquierda = polarizacion_1_b, #
              cambio_estado = democracia_12,
              corrupcion_serpublico = ciudadania_16) #

tabla <- table(datos_cep95$preferencia_democracia, datos_cep95$preferencia_acuerdos)
```

Estas variables fueron posteriormente recodificadas para contrastar las hipótesis de la investigación y las categorías “No sabe” y “No responde” se trataron como valores perdidos (NA). En primer lugar, se recodificó la variable dependiente de **voto presidencial** a una variable dummy. En esta se le asigna el número 1 a los votantes de José Antonio Kast y 0 a los votantes de Jeannette Jara. 
```{r}
#| echo: true
#| eval: false
#| code-fold: true
#| code-summary: "Mostrar código"

##--- 3.1 Voto Kast ----
datos_cep95 <- datos_cep95 %>%
  mutate(voto_kast = case_when(
    voto_kast == 1 ~ 0,
    voto_kast == 2 ~ 1,
    voto_kast > 2 ~ NA
  ))
```

Por otro lado, las variables **preferencia por la democracia** y **preferencia por los acuerdos** se combinan formando una variable ordinal sobre **preferencia por el autoritarismo**, con 6 opciones (del 0 al 5) que van desde el menor al mayor nivel de preferencia por el autoritarismo: 

- Preferencia nula, cuando el encuestado manifiesta que la democracia siempre es preferible (1) y que los líderes deben privilegiar los acuerdos (1). 

- Preferencia baja, si considera que la democracia siempre es preferible (1) pero que los líderes deben defender sus posiciones sin ceder (2). 

- Preferencia media-baja, si manifiesta indiferencia ante el tipo de régimen (3) y prefiere líderes que privilegien acuerdos (1). 

- Preferencia media, si manifiesta indiferencia ante el tipo de régimen (3) y prefiere líderes que defiendan posiciones sin ceder (2). 

- Preferencia media-alta, si justifica que un gobierno autoritario puede ser preferible bajo ciertas circunstancias (2), pero opta por líderes que privilegien acuerdos (1). 

- Preferencia alta, si justifica un gobierno autoritario bajo ciertas circunstancias (2) y además prefiere líderes que defiendan posiciones sin llegar a acuerdos (2).
```{r}
#| echo: true
#| eval: false
#| code-fold: true
#| code-summary: "Mostrar código"
##--- 3.2 Preferencia autoritarismo ----

datos_cep95 <- datos_cep95 %>% 
  mutate(preferencia_autoritarismo = case_when(
    preferencia_democracia == 1 & preferencia_acuerdos == 1 ~ 0, 
    preferencia_democracia == 1 & preferencia_acuerdos == 2 ~ 1,
    preferencia_democracia == 3 & preferencia_acuerdos == 1 ~ 2, 
    preferencia_democracia == 3 & preferencia_acuerdos == 2 ~ 3, 
    preferencia_democracia == 2 & preferencia_acuerdos == 1 ~ 4,  
    preferencia_democracia == 2 & preferencia_acuerdos == 2 ~ 5, 
    TRUE ~ NA
  ))
```

A continuación, la variable **preferencia por la meritocracia** se mantuvo, asignándole solo los valores perdidos y se le restó una unidad a la variable de **desconfianza en los servicios públicos** en su escala original. 

```{r}
#| echo: true
#| eval: false
#| code-fold: true
#| code-summary: "Mostrar código"

##--- 3.3 Meritocracia ----

datos_cep95 <- datos_cep95 %>% 
  mutate(preferencia_esfuerzo = case_when(
    preferencia_esfuerzo %in% c(-8, -9) ~ NA,
    TRUE ~ preferencia_esfuerzo
  ))

##--- 3.4 Desconfianza en serv. públicos ----

datos_cep95 <- mutate(datos_cep95,
                corrupcion_serpublico = corrupcion_serpublico - 1)

datos_cep95 <- datos_cep95 %>% 
  mutate(corrupcion_serpublico = case_when(
    corrupcion_serpublico %in% c(-8, -9) ~ NA,
    TRUE ~ corrupcion_serpublico
  ))

```

Posteriormente, se construyó una variable intervalar con una escala de 0 a 10 para medir el nivel de **polarización e intolerancia política**, calculada a partir del valor absoluto de la diferencia entre la **intolerancia hacia las personas de derecha** (polarizacion_1_a) y la **intolerancia hacia las personas de izquierda** (polarizacion_1_b), ambas medidas originalmente en una escala de 1 a 10. Luego, a la variable **reticencia al cambio** también se le restó una unidad y se invirtieron sus valores (para ir de menor a mayor reticencia). Por último, se eliminaron los valores perdidos mediante listwise y se etiquetaron las variables, guardando la base procesada.

```{r}
#| echo: true
#| eval: false
#| code-fold: true
#| code-summary: "Mostrar código"

##--- 3.5 Intolerancia política ----
datos_cep95 <- datos_cep95 %>% 
  mutate(polarizacion_derecha = case_when(
    polarizacion_derecha %in% c(-8, -9) ~ NA,
    TRUE ~ polarizacion_derecha
  ))

datos_cep95 <- datos_cep95 %>% 
  mutate(polarizacion_izquierda = case_when(
    polarizacion_izquierda %in% c(-8, -9) ~ NA,
    TRUE ~ polarizacion_izquierda
  ))

datos_cep95 <- mutate(datos_cep95,
                polarizacion_pol = abs(polarizacion_derecha - polarizacion_izquierda))

##--- 3.6 Reticencia al cambio ----
datos_cep95 <- datos_cep95 %>% 
  mutate(cambio_estado = case_when(
    cambio_estado %in% c(-8, -9) ~ NA,
    TRUE ~ cambio_estado
  ))

datos_cep95 <- mutate(datos_cep95,
                cambio_estado = 3 - cambio_estado)

#Eliminación de casos perdidos
datos_cep95_proc <- na.omit(datos_cep95)

#--- 6. Etiquetar variables ----
datos_cep95_proc$voto_kast <- set_labels(datos_cep95_proc$voto_kast,labels = c("Si" = 1,
                                           "No" = 0
                                           ))

datos_cep95_proc <- datos_cep95_proc %>% 
  mutate(preferencia_autoritarismo = case_when(
    preferencia_autoritarismo == 0  ~ "Nula", 
    preferencia_autoritarismo == 1  ~ "Baja",
    preferencia_autoritarismo == 2  ~ "Media-baja",
    preferencia_autoritarismo == 3  ~ "Media",
    preferencia_autoritarismo == 4  ~ "Media-alta",
    preferencia_autoritarismo == 5  ~ "Alta"))


datos_cep95_proc <- datos_cep95_proc %>% 
  mutate(corrupcion_serpublico = case_when(
    corrupcion_serpublico %in% c(0, 1) ~ "Poco o nadie", 
    corrupcion_serpublico == 2  ~ "Moderado",
    corrupcion_serpublico == 3  ~ "Mucha gente",
    corrupcion_serpublico == 4  ~ "Casi todos"))


datos_cep95_proc$polarizacion_pol <- set_labels(datos_cep95_proc$polarizacion_pol,labels = c("Mínima" = 0,
                                           "Máxima" = 10
                                           ))

datos_cep95_proc <- datos_cep95_proc %>% 
  mutate(cambio_estado = case_when(
    cambio_estado == 0  ~ "No", 
    cambio_estado %in% c(1, 2)  ~ "Si"))

datos_cep95_proc <- select(datos_cep95_proc, 
                voto_kast,
                preferencia_autoritarismo,
                preferencia_esfuerzo, 
                corrupcion_serpublico, 
                polarizacion_pol, 
                cambio_estado)

datos_cep95_proc <- datos_cep95_proc %>%
  mutate(
    corrupcion_serpublico = factor(corrupcion_serpublico, 
                                   levels = c("Poco o nadie", 
                                              "Moderado", 
                                              "Mucha gente", 
                                              "Casi todos")),
    preferencia_autoritarismo = factor(preferencia_autoritarismo, 
                                       levels = c("Nula", 
                                                  "Baja",
                                                  "Media-baja", 
                                                  "Media",
                                                  "Media-alta", 
                                                  "Alta")))

saveRDS(datos_cep95_proc, file = "input/proc/datos_cep95_proc.rds")

```

## Estrategia de análisis

Para contrastar las cinco hipótesis de investigación y responder a la pregunta de estudio, se aplicó un modelo de Regresión Logística Binaria (RLB), el cual resulta adecuado dado que la variable dependiente es dicotómica y busca evaluar el cambio en la probabilidad de ocurrencia de un evento (votar por Kast) en función de un conjunto de variables predictoras continuas y categóricas. De esta forma, el análisis jerárquico por modelos permite aislar el efecto de dimensiones específicas controlando por las demás variables, evaluando el aumento en el ajuste global del modelo en cada paso y la significancia estadística ($p < 0.05$, $p < 0.01$, $p < 0.001$) de las variables independientes en la explicación del fenómeno.

Por lo anterior, se generaron 3 modelos: 

- M1: evalúa el impacto de las variables reticencia al cambio y preferencia por la meritocracia.

- M2:  añade al modelo anterior la desconfianza en los servicios públicos.

- M3: añade las variables de preferencia por el autoritarismo y de intolerancia política.

